【裁判字號】    95,訴,377
【裁判日期】    981130
【裁判案由】    分割共有物
【裁判全文】
臺灣臺南地方法院民事判決               95年度訴字第377號
原      告  Ｂ○○
訴訟代理人  鄭慶海律師
複代理人    徐朝琴律師
被      告  丁○○
            丙○○
            黃○○
            壬○○
            辛○○
                      號
            Ｇ○○○
            Ａ○○○
            Ｃ○○
            寅○○
            卯○○
            亥○○
            Ｆ○○
            宇○○
            戊○○
            天○○
            巳○○
            宙○○○
            己○○
            午○○
            丑○○
            玄○○
            Ｈ○○
            Ｅ○○○○○○
            Ｄ○○○○○○
            乙○○
            甲○○
            地○○
            辰○○
            庚○○
            李明欣（即李明和）.
            戌○○
            未○○
上列當事人間請求分割共有物事件，本院於民國98年10月6日言
詞辯論終結，判決如下：
    主  文
被告丁○○、丙○○、黃○○、壬○○、辛○○、Ｇ○○○、Ａ
○○○、Ｃ○○、寅○○、卯○○、亥○○、Ｆ○○、宇○○、
戊○○、天○○、巳○○、宙○○○、己○○、午○○、丑○○
、玄○○、Ｈ○○、Ｅ○○○○○○、Ｄ○○○○○○、乙○○
、甲○○應就其被繼承人李起所有坐落臺南縣麻豆鎮○○○段六
０三地號、地目田、面積3,282平方公尺、應有部分三六分之二
土地、同段六０三之五地號、地目建、面積498平方公尺、應有
部分三六分之二土地，辦理繼承登記。
兩造共有坐落臺南縣麻豆鎮○○○段六０三地號、地目田、面積
3,282平方公尺及同段六０三之五地號、地目建、面積498平方公
尺土地准予合併分割。
分割方法如下：附圖所示編號603-甲部分面積100平方公尺分歸
被告地○○所有；編號603-乙部分面積200平方公尺分歸被告地
○○所有；編號603-丙部分面積69平方公尺分歸被告地○○所有
；編號603-丁部分面積69平方公尺分歸被告地○○所有；編號
603-戊部分面積156平方公尺分歸被告地○○所有；編號603-己
部分面積204平方公尺分歸被告地○○所有；編號603-庚部分面
積451平方公尺分歸被告李明欣（即李明和）所有；編號603-辛
部分面積988平方公尺分歸原告Ｂ○○所有；編號603-壬部分面
積243平方公尺分歸被告丁○○、丙○○、黃○○、壬○○、辛○○、Ｇ○○○、Ａ○○○、Ｃ○○、寅○○、卯○○、亥○○
、Ｆ○○、宇○○、戊○○、天○○、巳○○、宙○○○、己○○、午○○、丑○○、玄○○、Ｈ○○、Ｅ○○○○○○、Ｄ○○○○○○、江仕煌、甲○○公同共有；編號603-癸部分面積49
3平方公尺分歸被告庚○○所有；編號603-子部分面積145平方公
尺分歸被告辰○○所有；編號603-丑部分面積82平方公尺分歸被
告戌○○所有；編號603-寅部分面積82平方公尺分歸被告未○○
所有；編號603-5部分面積498平方公尺分歸被告地○○所有。
兩造依如附表一所示之金額相互補償。
訴訟費用由兩造依如附表二所示應有部分比例負擔。
    事實及理由
壹、程序方面：
一、按原告於判決確定前，得撤回訴之全部或一部。但被告已為
    本案之言詞辯論者，應得其同意，此民事訴訟法第262條定
    有明文。本件原告於起訴時對於癸○○（於98年6月11日撤
    回訴訟）、申○○、酉○○（二人均於98年6月11日撤回訴
    訟）、被繼承人子○○之繼承人即李謝阿密等7人及李起之
    繼承人即被告孫李咬挾等26人（於98年11月5日撤回訴訟）
    提起訴訟，惟上開被告分別於訴訟中就系爭土地所有權移轉
    登記予被告辰○○及被告地○○，故原告撤回上開被告之訴
    訟（見卷五第38頁及第119頁），於法有據，應准許之，
二、除被告地○○外，其餘被告，均經合法通知，未於最後言詞
    辯論期日到場，核無民事訴訟法第386條所列各款情形，爰
    依原告之聲請，由其一造辯論而為判決，合先敘明。
貳、實體方面：
一、本件原告起訴主張：坐落於台南縣麻豆鎮○○○段603地號
    、地目為田、面積3,282平方公尺土地及同段603-5地號、地
    目為建、面積498平方公尺（以下簡稱為系爭土地）為訴外
    人李起、原告及被告地○○、庚○○、李明欣、戌○○、未
    ○○及辰○○所共有，惟共有人之一李起於日據時代大正14
    年1月4日死亡，其繼承人有被告丁○○、丙○○、黃○○、
    壬○○、辛○○、Ｇ○○○、Ａ○○○、Ｃ○○、寅○○、
    卯○○、亥○○、Ｆ○○、宇○○、戊○○、天○○、巳○○、宙○○○、己○○、午○○、丑○○、玄○○、Ｈ○○
    、陳章、陳文、乙○○及甲○○等人，上開繼承人迄今
    未辦理繼承登記。系爭土地共有人對於系爭土地並無不分割
    之協議，法律上亦無不能分割之原因，惟因兩造對於分割方
    法無法達成協議，實有訴訟請求判決分割共有物之必要，因
    而提起本訴，請求依民法第823條第1項前段之規定，請求法
    院判決分割。
二、被告則分別抗辯如下：：
（一）被告地○○抗辯目前在系爭土地上有兩棟房子及一座三合
      院坐落其上。又系爭土地中603-5地號土地希望全部由被
      告地○○取得。另合併分割，係僅就2筆土地合併計算來
      分割，再分配給各共有人，與2筆不同相屬地目及使用類
      別之土地合併為一筆之分割共有物有所不同，若苟對系爭
      603-5地號土地再為分割，則被告地○○現有建物將部分
      拆除，且整宗土地畸零，並無法達成土地最大經濟使用目
      的。
（二）被告辰○○為訴外人癸○○之繼承人，其表示希望分在被
      告庚○○建物南邊圍牆旁之空地。
（三）被告戌○○：依法判決，對複丈成果圖分割方案無意見。
（四）其餘被告經合法通知，未於言詞辯論期日到庭，亦未提出
      書狀作何聲明及陳述。
三、得心證之理由：
（一）按因繼承、強制執行、徵收、法院之判決或其他非因法律
      行為，於登記前已取得不動產物權者，應經登記，始得處
      分其物權，此民法第759條定有明文。又法院裁判分割共
      有物，性質上為共有人間應有部分之交換，自屬處分行為
      ，以各共有人之處分權存在為前提，故提起分割共有物之
      訴，參與分割之當事人以全體共有人為限，而各共有人之
      應有部分應以土地登記謄本所記載者為準。倘共有人中有
      於分割前死亡者，其繼承人因繼承，固於登記前已取得不
      動產物權，惟非經登記不得處分其物權，則在辦畢繼承登
      記前，其繼承人仍不得以共有人身分參與共有物之分割，
      但為求訴訟經濟起見，可許原告就請求繼承登記及分割共
      有物之訴合併提起，即以一訴請求該死亡之共有人之繼承
      人辦理繼承登記，並請求該繼承人於辦理繼承登記後，與
      原告及其餘共有人分割共有之不動產，此有最高法院69年
      臺上字第10 12號判例、88年度臺上字第1138號、89年度
      臺上字第1842號、91年度臺上字第832號判決意旨及最高
      法院70年度第2次民事庭會議決議可資參照。經查，原告
      主張系爭土地之共有人李起於日據時代大正14年1月4日死
      亡，被告丁○○、丙○○、黃○○、壬○○、辛○○、Ｇ
      ○○○、Ａ○○○、Ｃ○○、寅○○、卯○○、亥○○、
      Ｆ○○、宇○○、戊○○、天○○、巳○○、宙○○○、
      己○○、午○○、丑○○、玄○○、Ｈ○○、Ｅ○○○○○○、Ｄ○○○○○○、乙○○、甲○○等26人為其繼承
      人，依法共同繼承其應有部分36分之2，該26名繼承人迄
      今尚未辦理繼承登記等事實，業據提出土地登記簿謄本、
      戶籍謄本及繼承系統表為憑，且為到場被告所不爭執，自
      堪信為真實。從而，本件原告爰依上開說明，請求被告丁○○、丙○○、黃○○、壬○○、辛○○、Ｇ○○○、Ａ
      ○○○、Ｃ○○、寅○○、卯○○、亥○○、Ｆ○○、宇
      ○○、戊○○、天○○、巳○○、宙○○○、己○○、午
      ○○、丑○○、玄○○、Ｈ○○、Ｅ○○○○○○、Ｄ○○○○○○、乙○○、甲○○26人應就被繼承人李起所有
      系爭土地應有部分36分之2辦理繼承登記後，再為系爭土
      地之分割，為有理由，應予准許，故爰判決如主文第一項
      所示。
（二）又各共有人，除法令另有規定外，得隨時請求分割共有物
      。但因物之使用目的不能分割或契約訂有不分割之期限者
      ，不在此限，此民法第823條第1項定有明文。本件原告主
      張系爭603地號土地、地目為田，面積3282平方公尺；系
      爭603-5地號土地、地目為建、面積為498平方公尺，為兩
      造所共有，應有部分如附表二所示，兩造間未定有不分割
      之契約，亦無因物之使用目的不能分割情事，業據原告提
      出土地登記謄本為證，且為被告所不爭執，自堪信為真實
      ，揆諸首揭條文之規定，原告訴請法院裁判分割，自應准
      許之。
（三）又按共有物之分割，依共有人協議之方法行之。分割之方
      法不能協議決定，或於協議決定後因消滅時效完成經共有
      人拒絕履行者，法院得因任何共有人之請求，命為下列之
      分配：以原物分配於各共有人。但各共有人均受原物之
      分配顯有困難者，得將原物分配於部分共有人。原物分
      配顯有困難時，得變賣共有物，以價金分配於各共有人；
      或以原物之一部分分配於各共有人，他部分變賣，以價金
      分配於各共有人。以原物為分配時，如共有人中有未受分
      配，或不能按其應有部分受分配者，得以金錢補償之。以
      原物為分配時，因共有人之利益或其他必要情形，得就共
      有物之一部分仍維持共有，此民法第824條第1、2、3、4
      項定有明文。茲將分割方法說明如下：
  １、系爭土地東臨鄉○道路，南臨產業道路；系爭土地東北角
      為6053-5地號土地，上有一棟三合院磚造房屋，門牌號碼
      ：台南縣麻豆鎮安西里242之7號，為被告地○○所有；上
      開建物向南延伸為種植文旦及部分空地，並圍有圍牆；再
      延伸向南，有一棟三層樓建物，門牌號碼：台南縣麻豆鎮
      安西里242之24號，為被告地○○之子李錦煌所有；再向
      南延伸係磚造舊豬舍，目前為倉庫用途，為被告地○○所
      有；又門牌號碼為242之號及242之24號建物西側有被告李
      明欣（即李明和）種植文旦；系爭土地西北角有二層加強
      磚造樓房，門牌號碼：台南縣麻豆鎮安西里242之28號，
      為原告Ｂ○○所有，並築有圍牆；系爭土地南側有一條8
      公尺道路向北延伸，為原告及被告庚○○設置；道路西側
      即有三層樓建物，門牌號碼：台南縣麻豆鎮安西里242之
      25 號，為被告庚○○所有；另被告庚○○所有建物與產
      業道路間有一空地，西側有未○○4兄弟種植文旦，東側
      為雜草空地，由訴外人癸○○使用等情，業經本院於95年
      7月26日會同兩造及臺南縣麻豆地政事務所測量員至現場
      勘測屬實，並製有勘驗筆錄及土地複丈成果圖在卷（見本
      院卷(二)第183頁至第191頁）足稽，且為兩造所不爭執，自
      堪信為真實。
  ２、本院審酌各共有人上開所有建物之地理位置、兩造使用土
      地現狀、共有人間之應有部分價值及土地上已存有之道路
      規劃，再參以分割後取得各該部分土地者，可緊鄰既有建
      物而得發揮較大之土地經濟效用，故本院斟酌系爭土地之
      地形、使用現況及當事人之意願等情，爰命以原物分配於
      各共有人，並以附圖所示（即台南縣麻豆地政事務所於96
      年10月12日收件所測丈字第162900號申請書辦理，以下簡
      稱為附圖所示）方案分割，以利整體之利用，並說明如下
      ：
    本院依職權傳訊證人即台南縣麻豆地政事務所承辦人員呂
      忠成到庭結證稱：「第一種合併分割為直接把603與603-5
      地號合併，在地政上面登記變為603土地地號，就這部分
      要屬相同的使用性質，才可以做此類型之合併分割。臺南
      縣麻豆地政事務所97年3月20日函文即本院卷(三)第447頁所
      稱農地與建地不能分割，係指不能併為同一地號之情形之
      意思。第二種分割是屬於共有物的分割，這種沒有使用性
      質不同，不能辦理合併分割的適用，故系爭土地是要法院
      判決合併分割，是准許的」等語(見本院卷(四)第7頁)。依
      證人呂忠成之證詞，系爭2筆土地得合併分割。而如附圖
      所示編號603-5部分面積僅498平方公尺，其上有被告地○○所有門牌號碼台南縣麻豆鎮安西里242-7號之三合院磚
      造房屋，故為使物之經濟價值得以保存及避免土地細分，
      故以系爭603-5地號土地全部分歸被告地○○所有，而將
      系爭603地號土地全部分配給原告及其他被告將符合目前
      土地使用現況及維持被告地○○所有建物之使用效益。從
      而，本院認應將附圖所示編號603-5部分（面積498平方公
      尺）全部分歸被告地○○單獨所有。
    再系爭土地如附圖所示編號603-己、戊有三層加強磚造建
      物、舊豬舍及果園等，目前均為被告地○○所使用中；編
      號603-庚，為被告李明欣（即李明和）種植柚子中；又如
      編號603-辛目前有原告Ｂ○○之二層樓房；編號603-癸有
      被告庚○○之三層樓房；而如編號603-子由被告辰○○之
      母親癸○○使用；如編號603-丑、寅部分由被告未○○四
      兄弟使用。另系爭土地僅東臨鄉○道路、南臨產業道路，
      是就目前土地使用狀況、建物之經濟利益及系爭土地編號
      603-辛、60 3-壬、603-癸能連接系爭土地南側之產業道
      路對外通行考量下，是以，本院認系爭土地應分割如附圖
      所示位置及面積，由各共有人取得。
  ３、按以原物為分配時，如共有人中有未受分配，或不能按其
      應有部分受分配者，得以金錢補償之，此民法第824條第3
      項定有明文。本件以原物為分配，分割方法如附圖所示，
      各共有人不能按其應有部分受分配如附圖之附表所示，本
      院自應判命超過應有部分面積之共有人補償適當金額予分
      配不足應有部分面積之共有人，以符合上開條文之規定。
      另依鑑定估價系爭土地現值每1平方公尺為2,000元，有杜
      瑞良建築師事務所98年5月18日建師良所字第(98)0518號
      函附卷可稽(本院卷(五)第22至30頁)，是本件系爭土地每一
      平方公尺應補償2,000元。從而，各共有人間應有部分面
      積不符部分，應如附表一所示之相互補償金額。
四、綜上所述，本院經審酌共有人之應有部分比例，土地上現有
    建築物之構造、位置及整體共有人之經濟利益等因素，認原
    告主張之分割方案較符合全體共有人之經濟利益，爰採為本
    件之分割方法，判決如主文第3項所示。
五、末按，因共有物分割、經界或其他性質上類似之事件涉訟，
    由敗訴當事人負擔訴訟費用顯失公平者，法院得酌量情形，
    命勝訴之當事人負擔其一部，民事訴訟法第80條之1定有明
    文。系爭土地因分割方案不同致兩造無法達成協議，依前開
    說明，本院認本件訴訟費用應由兩造按其原應有部分比例負
    擔為適當，爰判決如主文第4項所示。
六、據上論結，本件原告之訴為有理由，爰依民事訴訟法第385
    條第1項前段、第78條、第80條之1、第85條第1項但書，判
    決如主文。
中    華    民    國    98    年    11    月    30    日
                            民事第二庭   法  官  田玉芬
以上正本證明與原本無異。
如不服本判決，應於送達後20日內向本庭（台南市○○路○段308
號）提出上訴狀（須按他造當事人人數附繕本）。
中    華    民    國    98    年    11    月    30    日
                                         書記官  劉紀君
 附表一：
┌──┬──────┬───────────────┬─────┬─────┐
│編號│分得共有人  │應補償或受       │得自Ｂ○○ │得自李起之│得自庚○○│
│    │            │補償之金額       │受補償之金 │繼承人受補│受補償之金│
│    │            │                 │額(元，四  │償之金額( │額(元，四 │
│    │            │                 │捨五入)    │元，四捨五│捨五入)   │
│    │            │                 │           │入)       │          │
├──┼──────┼───────────────┼─────┼─────┤
│ 1  │Ｂ○○      │應補償86,000元   │   --      │   --     │   --     │
│    │            │(比例：86/193)   │           │          │          │
├──┼──────┼───────────────┼─────┼─ ─── ┤
│ 2  │李起之繼承人│應補償66,000元   │   --      │    --    │    --    │
│    │            │(比例：66/193)   │           │          │          │
├──┼──────┼───────────────┼─────┼─────┤
│ 3  │庚○○      │應補償41,000元   │   --      │    --    │    --    │
│    │            │(比例：41/193)   │           │          │          │
├──┼──────┼───────────────┼─────┼─────┤
│ 4  │地○○      │應受補償122,380元│  54,532元 │ 41,850元 │ 25,998元 │
├──┼──────┼───────────────┼─────┼─────┤
│ 5  │李明欣      │應受補償43,000元 │  19,160元 │ 14,705元 │ 9,135元  │
├──┼──────┼───────────────┼─────┼───    │
│ 6  │辰○○      │應受補償12,400元 │  5,526元  │ 4,240元  │ 2,634元  │
├──┼──────┼───────────────┼─────┼────  │
│ 7  │戌○○      │應受補償7,610元  │  3,391元  │ 2,602元  │ 1,617元  │
├──┼──────┼───────────────┼─────┼── ── │
│ 8  │未○○      │應受補償7,610元  │  3,391元  │ 2,602元  │ 1,617元  │
│    │(父：李丙戊)│                 │           │          │          │
└──┴──────┴───────────────┴─────┴─────┘
 附表二：
┌──┬────────┬────────────┐
│編號│  所有權人      │ 訴訟費用比例即         │
│    │                │ 應有部分比例           │
│    │                │                        │
├──┼────────┼────────────┤
│ 1  │  原告Ｂ○○    │ 1/4                    │
├──┼────────┼────────────┤
│ 2  │被告李起繼承人  │ 2/36                   │
├──┼────────┼────────────┤
│ 3  │  被告地○○    │ 653/1800               │
├──┼────────┼────────────┤
│ 4  │  被告庚○○    │ 1/8                    │
├──┼────────┼────────────┤
│ 5  │  被告李明欣    │ 1/8                    │
├──┼────────┼────────────┤
│ 6  │  被告戌○○    │ 1/48                   │
├──┼────────┼────────────┤
│ 7  │  被告未○○    │ 1/48                   │
├──┼────────┼────────────┤
│ 8  │  被告辰○○    │ 12/300                 │
└──┴────────┴────────────┘


司法院資訊處製作；財團法人民間司法改革基金會備份。
